【裁判字號】    90,訴,254
【裁判日期】    901115
【裁判案由】    損害賠償
【裁判全文】
臺灣士林地方法院民事判決  九十年度訴字第二五四號
    原      告    辛○○
                  丁○○
                  丙○○
                  己○○
                  庚○○
                  乙○○
    被      告    甲○○
右當事人間損害賠償事件，本院判決如左：
    主    文
原告之訴及假執行之聲請均駁回。
訴訟費用由原告負擔。
    事實及理由
一、原告起訴主張：原告六人皆任職於台中市稅捐稽徵處，被告與原告乙○○為姐妹
    ，被告於民國八十九年二月底、三月間向原告乙○○告稱其手上握有中華電信股
    份有限公司（下稱中華電信）員工股票買賣契約書（下稱股條），徵詢原告乙○○本人並要求乙○○代問其同事有無意願購買中華電信股條，權利讓渡金額以每
    張股票（一千股）新台幣（下同）十萬元計算，原告考量此一風險極高，持保留
    態度，惟被告再三保證其手中股條均為真正，並表示其皆有親自查詢賣方員工個
    人基本資料之真實背景、有無簽立契約、是否為員工本人出具之股條、切結書、
    擔保本票及見證律師之見證證明書等相關資料之真實性，並保證如發生偽造虛假
    或無法過戶之問題，一定會賠償原告之損失等語，並不斷要求原告乙○○將伊上
    辯稱情形傳達與其他原告等五人，致原告等人信以為真，乃決定購買股條，並於
    八十九年三月一日向被告認購十張，出資購買人為原告辛○○四十萬元買四張、
    原告丁○○出資三十萬元購買三張、原告蘇芳玲出資十萬元買一張、原告乙○○
    夫婿戊○○之姐夫施明仁出資十萬元買一張、原告乃乙○○出資十萬元買一張，
    總計十張之中華電信股條，並先行匯款九十七萬五千元與被告，惟被告仍積極勸
    說原告，原告又於同年三月七日分別自行轉匯或是託他人匯款至被告帳號，總計
    原告辛○○匯入金額計二百五十萬元買二十五張股票、原告丁○○則匯入七十萬
    元欲另購七張股票，原告吳淑貞、己○○、庚○○等三人則各自出資五十萬元欲
    購入五張股票，而原告乙○○復行出資五十萬元欲購五張股票，原告乙○○再將
    全部所應匯入之價款總計五百二十萬元統籌後分次以現款電匯匯入或轉帳至被告
    其在台北國際商業銀行內湖分行，於同年四月間被告始交付各買受人所欲購買張
    數之中華電信「股票買賣契約書」與原告，用以作為讓渡買方請求權利之證明文
    件。詎料，迨至八十九年六、七月間爆發奇美假股條案，有關類似中華電信股條
    買賣成為全國矚目焦點，對於此等股條是否真正，偵查機關亦主動展開調查，原
    告透過乙○○質疑被告所販售股條之來源為何，被告先是含混以對，嗣後又說詞
    不一，原告心生懷疑，經查詢全國律師根本無名為「林燦朝」之人，股條上所載
    出賣人，均以查無此地址或該地址無此人遭退回，足見被告販售予原告之股條均
    係虛偽捏造。按被告與原告先後合意販售中華電信股條之買賣行為，被告係就股
    條上表彰買方得向股條上賣方請求讓渡股票之權利，出售予原告，乃屬「權利之
    買賣」，股條既為偽造，當然亦無其上表彰之權利存在，此一給付自始給付不能
    ，依民法第二百四十六條第一項規定，買賣契約無效。原告因信賴該給付係屬可
    能而給付買賣價金，受有損害，自得依民法第二百四十七條規定，向提供不實股
    條之被告，主張損害賠償。退而言之，縱認兩造間買賣契約並非當然無效，因被
    告明知股條為虛假，仍向原告謊稱股條絕對真正，不僅隱瞞其未向股條所載賣方
    及見證律師求證之事實，反而謊稱已做完全之徵信行動，致使原告分別信以為真
    而為同意買受股條之意思表示，並匯款予被告，爰依民法第九十二條規定，撤銷
    受詐欺而為之買受之意思表示，並依同法第一百十四條、第一百十三條規定，請
    求被告回復原狀或損害賠償。並聲明：１被告應給付原告辛○○二百五十萬元及
    自八十九年三月七日起至清償日止，按年息百分之五計算之利息。２被告應給付
    原告丁○○七十萬元及自八十九年三月七日起至清償日止，按年息百分之五計算
    之利息。３被告應給付原告吳淑貞五十萬元及自八十九年三月七日起至清償日止
    ，按年息百分之五計算之利息。４被告應給付原告己○○五十萬元及自八十九年
    三月七日起至清償日止，按年息百分之五計算之利息。５被告應給付原告庚○○
    五十萬元及自八十九年三月七日起至清償日止，按年息百分之五計算之利息。６
    被告應給付原告乙○○五十萬元及自八十九年四月二十一日起至清償日止，按年
    息百分之五計算之利息。７原告願以現金或等值之銀行無記名可轉讓定期存單供
    擔保，請准宣告假執行。
二、被告則以：原告乙○○為被告之胞妹，被告親友間平時即有集資購買股票之情形
    ，而本件中華電信股票之買賣，亦為原告乙○○等親友委請被告代為購買，被告
    並非該等股票之出賣人，且該等中華電信股票應分為八十九年三月一日及八十九
    年三月七日二次集資購買，原告乙○○於八十九年三月一日在李吉隆律師事務所
    內以現金進行交易，買得前述中華電信股票後，隨即向被告表示其任職之台中市
    稅捐稽徵處同事，欲購買中華電信股票者眾多，並表示其夫於網際網路上看到一
    則出售中華電信股條的廣告，然因其上所登載之聯絡方式在台北且其白天須上班
    ，遂委請被告代為連絡了解情況，嗣經與中間人張涵哲先生連絡後，始知系爭中
    華電信股份有限公司員工股票買賣契約書（即俗稱股條），係由唯經企業有限公
    司（下簡稱：唯經公司）仲介出售。此次，被告亦係受親友之委託代購該等股條
    ，並未主動向任何親友遊說，且因前次購買股票之經驗，當中間人張函哲先生以
    每張股票十萬元整之代價出售時，原告乙○○隨即表示欲集資購買四十七張股票
    ，被告於收到親友委託代買之匯款後，隨即與中間人張涵哲先生連絡並將購買股
    票之款項以台北國際商業銀行內湖分行為發票人、付款人為台灣銀行總行營業部
    、發票日為八十九年三月十日（支票號碼：BE0000000）、票面金額為六百七十
    二萬元整並載有禁止背書轉讓之支票乙紙暨部分現金如數交付予張涵哲先生，請
    其交付唯經公司用以購買系爭股票，嗣後張涵哲先生並將親友所購買之股票數依
    約交付，被告前述二次代原告等購買中華電信股票，皆為原告乙○○與被告聯絡
    代購事宜，系爭股條亦由原告乙○○領取，退步言，縱其餘原告辛○○、丁○○
    、丙○○、己○○及庚○○等五人所言為真，亦皆為原告乙○○自行與渠等聯繫
    ，與被告無涉。準此，渠等訴請被告負損害賠償責任即顯無理由。且被告甲○○
    僅係受原告之委託購買系爭股票，並無為任何詐欺原告等之行為，被告根本不知
    股條竟是偽造，迨至八十九年八月間，經唯經公司會計小姐告知唯經公司遭檢察
    官搜索，被告始知受騙，除立即告知親友後，並向內政部警政署刑事警察局偵七
    隊報案，被告如明知股條虛假，豈有花費鉅額款項向唯經公司購買假股條之理？
    被告並無任何詐欺原告之行為，原告主張撤銷意思表示要求被告回復原狀、損害
    賠償均無理由等語，資為抗辯。並聲明：１原告之訴及假執行之聲請均駁回。２
    如受不利判決，願供擔保，請求宣告免假執行。
三、兩造不爭之事實：
  （一）原告為購買中華電信股條，由原告辛○○、丁○○、吳淑貞、己○○、庚○○、乙○○等人集資，再由原告乙○○將全部所應匯入之價款總計五百二十
        萬元統籌後以現款轉帳予被告。
  （二）被告於原告乙○○匯款後數日，交付記載出賣人為「易愛平」、「黃朝琴」
        、「王世文」、「曾光輝」、「劉文雄」、「王天助」之股條及證明文件予
        原告。
  （三）原告取得之前開股條及證明文件，均為偽造不實之資料。
四、本件兩造對於被告究係受原告委託代向他人購買中華電信股條？抑或由被告逕為
    出賣人，出售中華電信股條？雖有爭執，惟原告係主張買賣契約以自始給付不能
    之標的，依民法第二百四十六條規定無效，而依民法第二百四十七條規定請求被
    告賠償。然而，縱如原告所稱，被告為出賣人，兩造所合意買賣之標的係股票買
    賣契約書上表彰之買方得向該股票買賣契約書上所示之賣方請求讓渡契約書上所
    載之股票張數及其他屬於買受人之權利，屬權利之買賣，是以因買賣之權利不存
    在而屬以自始客觀不能之給付為標的云云，惟按因民法第三百五十條特設權利瑕
    疵擔保之規定，使出賣人應負擔保責任，是屬標的不能之例外規定，於此情形，
    買賣契約並非歸於無效，原告據以主張兩造間買賣契約依民法第二百四十六條規
    定當然無效，請求被告依民法第二百四十七條規定負損害賠償責任云云，顯非有
    理，不應准許。
五、至於原告主張係受被告詐欺而為買受之意思表示，依民法第九十二條規定撤銷其
    意思表示一節。按被詐欺而為意思表示者，依民法第九十二條第一項規定，表意
    人固得撤銷其意思表示，惟主張被詐欺而為表示之當事人，應就此項事實負舉證
    責任（最高法院四十四年台上字第七五號判例參照）。經查：
  （一）原告主張：被告明知股條為偽造，仍再三向原告保證其手中股條均為真正，
        並表示其皆有親自查詢賣方員工個人基本資料之真實背景、有無簽立契約、
        是否為員工本人出具之股條、切結書、擔保本票及見證律師林燦朝之見證證
        明書等相關資料之真實性，並保證如發生偽造虛假或無法過戶之問題，一定
        會賠償原告之損失等情，為被告所否認，依前開說明，自應由原告對此所謂
        「詐欺」之事實，負舉證之責任。
  （二）原告雖舉證人戊○○到庭為證，惟證人戊○○為原告乙○○之夫，親情相連
        、利害與共，是否全然無偏頗之處，已非無疑，且證人戊○○亦僅證稱系爭
        股票係被告向原告乙○○提議要買的，由原告向被告買受等語，證人戊○○
        之證言，自不足以認定原告乙○○為買受股條之意思表示前，「被告曾向本
        件原告乙○○保證股條均為真正，其已詳加查證，如有虛假或無法過戶願負
        賠償責任」。況查，本件原告辛○○、丁○○、吳淑貞、己○○、庚○○等
        人購買股票皆係由乙○○間接轉手與被告聯絡相關事宜，系爭股條亦由原告
        乙○○領取，未曾與被告聯繫過，為兩造所不爭，自難認被告有何向原告辛○○、丁○○、吳淑貞、己○○、庚○○等人為前揭保證之情事，是原告前
        開主張，自非可採。
  （三）況被告於收受原告之匯款後，隨即與中間人張涵哲連絡，並將購買股票之款
        項以台北國際商業銀行內湖分行為發票人、付款人為台灣銀行總行營業部、
        發票日為八十九年三月十日（支票號碼：BE0000000）、票面金額為六百七
        十二萬元整並載有禁止背書轉讓之支票乙紙暨部分現金如數交付予張涵哲，
        由其交付唯經公司用以購買系爭股票，嗣後張涵哲並將原告所購買之股票數
        依約交付或轉由出售股票之唯經公司總經理陳永鑫處理之事實，業據被告提
        出台支票影本、蓋有台北國際商業銀行轉帳章之匯款申請書為證，核與卷附
        證人張涵哲於本院八十九年度訴字第一四二七號民事事件審理時證述情節相
        符（見前開案件九十年三月十三日審理筆錄），堪信為真實。且被告辯稱其
        於八十九年三月間即陸續出資六百八十萬元購買林鈺凱等人之中華電信股票
        共計六十八張，其中唯經公司尚有二十九張股票未交付予被告等情，業據其
        提出股票買賣契約書影本為證，而被告於八十九年八月間獲悉唯經公司遭搜
        索後，旋向內政部警政署偵七隊報案，指訴其與朋友一起集資購買中華電信
        股條受唯經公司詐欺，並製有偵訊筆錄；嗣經內政部警政署刑事警察局偵查
        結果，亦未發現本件被告與唯經公司陳永鑫等人有何共犯嫌疑，而將本件被
        告列為被害人，陳永鑫等人列為犯罪嫌疑人而移送檢察官偵查等情，亦有內
        政部警政署刑事警察局九十年三月五日（九０）刑偵七（１）字第二九八九
        八號函檢送之筆錄、移送書等資料在卷可參。設若本件被告事先即已明知經
        手之股條均為偽造，豈有支付千萬元之高價向唯經公司買受之理？原告指稱
        被告事先即已明知股條為偽造云云，難信屬實。
    綜上所述，原告既不能證明被告事前已明知股條為偽造，仍再三向原告保證其手
    中股條均為真正，並表示其皆有親自查詢賣方員工個人基本資料之真實背景、有
    無簽立契約、是否為員工本人出具之股條、切結書、擔保本票及見證律師林燦朝
    之見證證明書等相關資料之真實性，並保證如發生偽造虛假或無法過戶之問題，
    一定會賠償原告之損失等情，則原告自無權撤銷其買受之意思表示，其主張被告
    於法律行為撤銷後應回復原狀或損害賠償，亦非有據，為無理由，應予駁回。
六、原告之訴既經駁回，其假執行之聲請，即失所附麗，應併予駁回。
七、本件事證已臻明確，兩造其餘攻擊防禦方法，核與判決基礎無影響，爰不一一論
    駁，附此敘明之。
八、據上論結，原告之訴為無理由，依民事訴訟法第七十八條、第八十五條第一項前
    段判決如主文。
中      華      民      國    九十      年     十一     月     十五     日
                                    臺灣士林地方法院民事第二庭
~B法      官  王俊雄
右為正本係照原本作成。
如對本判決上訴應於判決送達後廿日內向本院提出上訴狀。
中      華      民      國    九十      年     十一     月   二十二     日
~B法院書記官  余淑芬


司法院資訊處製作；財團法人民間司法改革基金會備份。
